臺灣高等法院高雄分院刑事判決　　　　 96年度上易字第495號
上　訴　人
即　被　告　乙○○
上列上訴人因妨害名譽案件，不服臺灣高雄地方法院96年度易字
第277 號中華民國96年3 月29日第一審判決（起訴案號：臺灣高
雄地方法院檢察署95年度偵字第31284 號），提起上訴，本院判
決如下：
    主  文
原判決撤銷。
乙○○無罪。
    理  由
一、公訴意旨略以：被告乙○○明知並未填具申請書向主管機關
    申請集會、遊行許可，竟於民國95年9 月27日上午10時30分
    許，率領群眾及宣傳車，以抗議市議員甲○○學歷為由，在
    高雄市○○路與興中一路口前之慢車道聚集，期間乙○○站
    立宣傳車上發表演說，並基於公然侮辱之犯意，在不特定多
    數人可共見、共聞之上開甲○○競選總部附近，以「垃圾博
    士」等足以貶低他人人格之言語辱罵甲○○，並取出水球向
    甲○○之看板丟擲，迄同日上午10時44分許為警當場逮捕，
    群眾始陸續散去。詎乙○○仍心有未甘，復於95年10月4 日
    ，在高雄市議會，向媒體公然謾罵甲○○：「厚顏無恥」，
    而於翌（5） 日經民眾日報、臺灣時報報導刊出，乙○○以
    上述可使公眾共見共聞的辱罵行為，已足貶損甲○○之人格
    。因認被告乙○○有犯刑法第309 條第1 項之公然侮辱罪嫌
    云云。
二、按犯罪事實應依證據認定之，無證據不得認定犯罪事實，刑
    事訴訟法第154條第2項定有明文。又認定犯罪事實所憑之證
    據，雖不以直接證據為限，間接證據亦包括在內；然而無論
    係直接或間接證據，其為訴訟上之證明，須於通常一般之人
    均不致有所懷疑，而得確信其為真實之程度者，始得據為有
    罪之認定，倘其證明尚未達到此一程度，而有合理性之懷疑
    存在時，即難為有罪之認定。再者，告訴人之告訴係以使被
    告受刑事訴追為目的，是其陳述是否與事實相符，仍應調查
    其他證據以資審認，此有最高法院52年台上字第1300號、76
    年度台上字第4986號判例可資參照。
三、本件公訴人認被告涉有前開公然侮辱罪嫌，係以被告乙○○
    之自白、告訴人甲○○之指訴及現場蒐證錄影光碟、照片及
    新聞資料等在卷可稽，為其論據。
四、程序方面：
    按被告以外之人於審判外之陳述，雖不符刑事訴訟法第159
    條之1 至第159 條之4 之規定，而經當事人於審判程序同意
    作為證據，法院審酌該言詞陳述或書面陳述作成時之情況，
    認為適當者，亦得為證據，同法第159 條之5 第1 項定有明
    文。本件證人甲○○偵訊中之指訴，雖屬傳聞證據，然被告
    及檢察官均同意作為證據，本院審酌該言詞陳述作成之情況
    ，核無違法取證或其他瑕疵，認為以之作為證據為適當，上
    開證人於審判外之陳述，自得作為證據。
五、訊據上訴人即被告乙○○坦承有於上開時、地先後2 次於公
    開場合指告訴人甲○○「垃圾博士」、「厚顏無恥」等語，
    惟否認有何公然侮辱之犯行，辯稱：依我的認知，不是博士
    就不能寫博士，我稱甲○○「垃圾博士」、「厚顏無恥」係
    對事實之評論等語。
六、經查：
（一）言論自由乃憲法所保障之基本權利，任何人或國家均不應
      任意加以侵害，惟為維護個人隱私權，使不受不合理之侵
      害，且為避免妨害他人名譽、信用，乃於刑法第27章妨害
      名譽及信用罪章定有侮辱、誹謗、損害信用之處罰，其目
      的在於賦予言論自由以合理之約束及規範。而刑法公然侮
      辱罪之成立，除行為人在客觀上有公然侮辱人之事實外，
      尚須行為人行為時主觀上有貶損他人人格、或毀損他人名
      譽之故意，始能成立，如行為人行為時並無該項故意時，
      自不能逕以該罪相繩。當政治人物的名譽受到他人言論侵
      害時，究其應該如同其他個人的人格受到保護，對侵害者
      加以處罰？抑或係其必須像政府機構一樣，對批評的言論
      包括惡意的批評加以容忍？如果對政治人物的言論或行為
      有所批評，只要批評的事項是與公眾之事有關，不論其真
      實性如何，政治人物均必須加以容忍。因為一方面政治人
      物應以接近公眾之機會，做澄清與辯護，另一方面也惟有
      經由各種對立言論之辯論、質疑、攻防，使得民眾去選擇
      贊成或反對的言論，藉此形成公眾意見，並選擇他們支持
      的政治人物。或許會有人質疑，前述的看法將導致某些政
      治人物藉由傳述對手不實之事情，而達到譁眾取寵之目的
      。但是基於對民主政治之信念，應認為：一般國民對政治
      意見的判斷並非盲動與無知。歷史的經驗也明白告訴我們
      ：假定一般國民是易於煽動與無知而須以強制手段篩選容
      許他們聽的意見，將導致一言堂式的獨裁。即使就我國社
      會現況而言，國民民主素養未趨理想，但也不容許以刑法
      威嚇之手段，來壓抑各種不同的聲音，並剝奪一般國民學
      習思辨的機會。
（二）被告乙○○對於分別在上開時、地，分別以「垃圾博士」
      辱罵甲○○，並取出水球向甲○○之看板丟擲，以及另在
      高雄市議會，向媒體公然謾罵甲○○：「厚顏無恥」之事
      實，坦承不諱，且據證人甲○○於偵訊中結證甚詳（見95
      年度他字第8203號卷第26頁至第28頁），並有95年9 月27
      日被告集會遊行現場翻拍照片6 紙、甲○○競選文宣（分
      別見警卷第13頁、原審卷第60頁）、95年9 月27日TVBS新
      聞台DVD1片、95年10月5 日民眾日報、臺灣時報報紙各1
      紙在卷，核屬相符，則被告確有於上揭時地先後2 次說出
      上開話語已明。然被告乙○○為上開言詞時，是否有公然
      侮辱甲○○之犯意，即為本案之關鍵所在。
（三）在民主國家之競選期間，雙方常會利用文宣攻勢嚴厲指摘
      對方不是之處或以用字遣較為誇張之手法批評對手，乃我
      國選舉文化所常見，故從嚴認定結果，系爭海報上之用語
      是以較聳動、誇大之方式為評論，告訴人既參與多次競選
      活動，對此種文宣攻防手法應甚為了解，此種因選舉「須
      面對來自他方種種不利於己之指責與批判」所造成之名譽
      受損，自應在告訴人可預料之中，亦應屬於競選期間合理
      評論之範圍中，何況候選人之學經歷背景，往往係選民投
      票之重要參考指標，事涉多數人之利益，應屬可受公評之
      事項、合理評論之範圍。按選舉權係參政權最基本之權利
      ，選舉是代議政治形成最基本要件，亦是現代民主國家統
      治權基礎，據此，由國家舉辦政治選舉活動，應使候選人
      在選舉競選過程中所為之意見表達，特別是對於同為競選
      關係之其他候選人之過去或現在之作為或不作為，所為之
      批判或質疑，應由國家給予最大限度之保障，俾使有選舉
      權之選民，能有機會獲得有關候選人之相關參政資訊，以
      利其作出符合個人意向及能謀取更多人福利之選舉決定。
      又對於所誹謗之事，能證明其為真實者，不罰。但涉及私
      德而與公共利益無關者，不在此限。以善意發表言論，而
      對於可受公評之事，為適當之評論者，不罰，刑法第310
      條第3 項、第311 條第3 款分別定有明文。
（四）查告訴人甲○○並無博士學歷，僅有文藻五專畢業，此業
      據告訴人甲○○於偵查中證述屬實（見95年度他字第8203
      號卷第28頁），但卻在競選看板及競選名片上寫「甲○○
      博士」，似有以此不實之學歷欺騙選民之嫌，被告於競選
      期間以召開記者會等方式，為前開批判或質疑之時，其動
      機並非專以毀損告訴人個人為目的，而係針對告訴人真實
      學歷，所為之批判、質疑、分析，應可認為其記者會之召
      開為善意。再查，被告在本件相關學歷內容所為之陳述性
      、評價性之言論，依一般正常用法及意義，可被認定為意
      見表達，一般正常理性之選民亦得依其內容之全部陳述，
      判斷被告所指摘之字眼，係屬意見表達並非事實陳述，因
      此參照刑法第311 條第3 款規定及司法院大法官釋字第50
      9 號解釋意旨，其評論應為合理適當，得阻卻行為之違法
      性。再者，被告所為之言論，其所依據之事實係隨同其記
      者會之召開而公開陳述，縱其內容所用之字眼、形容詞輕
      率、粗俗，亦不影響其評論之應屬適當之認定。綜上所言
      ，雖被告前揭陳述內容之質疑或判斷對於告訴人之名譽權
      可能造成傷害，惟因被告之言論屬對於可受公評之事，以
      善意為適當之評論，自得阻卻違法。因此，被告前開言論
      係基於個人之合理懷疑及分析，應受言論自由保障。
（五）告訴人甲○○前於高雄市第六屆市議員選舉期間，曾以「
      高雄縣」有『紅包蓮』、高雄市有『布袋枝』等宣傳方式
      ，涉嫌妨害前高雄縣長余政憲配偶鄭貴蓮之名譽，經起訴
      加重毀謗罪，惟經臺灣高雄地方法院以92年度易字第1154
      號判決甲○○無罪，經上訴本院後，經本院以93年度上易
      字第201 號判決上訴駁回確定，有該判決在卷足憑，該判
      決亦認定此為憲法保障言論自由之範圍。故本件被告乙○
      ○對於身為公眾人物之告訴人以不實學歷作為競選宣傳手
      段，雖以「假博士」、「垃圾博士」、「厚顏無恥」較尖
      銳之措辭，提出批判，應在告訴人之預料之中，且為臺灣
      競選風氣所常見，何況其動機不在毀損告訴人之名譽，應
      為憲法言論自由所保障之範圍。
（六）綜上所述，足見被告前開所辯無公然侮辱之犯意，應屬可
      採，被告雖有為上述言詞，惟斟酌上開批判之動機、目的
      及全部談話內容、所用之語彙、被告係就事論事並非針對
      個人怨隙而批評等情形以觀，被告乙○○應無公然侮辱告
      訴人之故意，與刑法第309 條公然侮辱罪之構成要件有間
      。從而公訴人所持之前開論據，均無法採為認定被告犯罪
      之證據；此外，復查無其他積極證據足資證明被告有何公
      然侮辱犯行，揆之上開法條規定及判例意旨。本件既不能
      證明被告乙○○犯罪，自應諭知被告無罪之判決。
七、原判決未詳為推求，遽為被告乙○○論罪科刑之判決，即有
    未洽。被告上訴意旨，執此指摘原判決不當，為有理由，應
    由本院將原判決予以撤銷改判，並另諭知被告乙○○無罪之
    判決。
據上論結，應依刑事訴訟法第369 條第1 項前段、第364 條、第
301 條第1 項，判決如主文。
本案經檢察官陳建年到庭執行職務。
中　　華　　民　　國　　96　　年　　6 　　月　　29　　日
                  刑事第二庭  審判長法  官  林正雄
                                    法  官  陳啟造
                                    法  官  黃壽燕
以上正本證明與原本無異。
不得上訴。
中　　華　　民　　國　　96　　年　　6 　　月　　29　　日
                                    書記官  梁雅華
